最高法院刑事判決　　　　　　九十六年度台上字第五五二一號
上　訴　人　台灣高等法院檢察署檢察官
上　訴　人
即　被　告　甲○○
　　　 　　　　　　 （
　　　　　　乙○○
　　　　　　　　　　（
上列上訴人等因被告等殺人案件，不服台灣高等法院中華民國九
十六年七月十七日第二審判決（九十六年度上重訴字第六一號，
起訴案號：台灣宜蘭地方法院檢察署九十五年度偵字第三七七三
、四五六七、四五六八號），提起上訴（甲○○部分，經原審依
職權逕送審判，視為被告已提起上訴），本院判決如下：
    主  文
原判決撤銷，發回台灣高等法院。
    理  由
本件原判決認定上訴人即被告甲○○因懷疑江文和以及其女友陳
雅婷一同侵吞甲○○之金錢，因而對江文和、陳雅婷心生不滿，
遂起殺害江文和、陳雅婷之意，並邀上訴人即被告乙○○一同參
與。甲○○與乙○○即基於殺人之概括犯意聯絡，於民國九十四
年十二月二十六日二十時許，佯以外出遊玩為由約江文和見面，
江文和不疑有他，於同日二十一時許，駕車載陳雅婷前往宜蘭縣
礁溪鄉龍潭湖公園停車場赴約，再由甲○○駕車與乙○○一同將
江文和、陳雅婷載往宜蘭縣頭城鎮縣○○里杳無人跡之
山區（即明山寺第四十四號、第四十五號電線桿附近），佯裝觀
賞夜景，伺機欲將江文和、陳雅婷二人殺害。後因江文和下車如
廁，甲○○趁夜色黑暗，江文和未及防備之際，自其後方接近，
以預藏之麻繩繞過江文和頸部再轉身揹起江文和身軀，致江文和
遭甲○○緊勒而僅能以雙腳騰空掙扎，此時乙○○復持開山刀朝
江文和身體砍殺數刀，俟見江文和未再掙扎後，甲○○始將江文
和放下地面，再與乙○○各執繩索兩端緊勒江文和頸部，嗣見江
文和手部仍再抽動，甲○○遂又持蝴蝶刀朝江文和胸部猛刺三刀
後，方與乙○○共同將江文和推落坡坎，江文和因傷及胸腔而氣
絕身亡。之後乙○○誘使原在車上休息尚不知情之陳雅婷下車，
甲○○趁乙○○與陳雅婷談話時靠近，用相同手法以麻繩自後方
繞過陳雅婷頸部並揹起陳雅婷身軀，致陳雅婷遭甲○○緊勒而僅
能以雙腳騰空掙扎，俟見陳雅婷未再掙扎後，甲○○始將陳雅婷
放下地面，再與乙○○各執繩索兩端緊勒陳雅婷頸部，嗣見陳雅
婷仍再掙扎，甲○○遂又持蝴蝶刀猛刺陳雅婷頸部後，與乙○○
共同將陳雅婷推落坡坎，陳雅婷因傷及頸部而氣絕身亡。甲○○
、乙○○旋即駕車離開現場，沿途並將犯案所用之麻繩、蝴蝶刀
、開山刀丟棄在宜蘭縣頭城鎮○○○○○路路旁（未尋獲），且
將江文和、陳雅婷所使用之行動電話手機等物丟棄於宜蘭縣頭城
鎮大溪國小旁省道台二線一二七公里處草叢內。嗣於九十五年六
月十六日十三時許，有民眾至宜蘭縣頭城鎮縣○○里山
區（即明山寺第四十五號電線桿附近）採藥時，發現白骨一具而
報警，由警方報請台灣宜蘭地方法院檢察署檢察官會同檢驗員、
法醫師相驗後，經 DNA鑑定結果，確認死者為丙○○之親生子江
文和。而經丙○○提供江文和之交遊等線索後，檢警始循線查得
甲○○、乙○○涉嫌本案殺人犯行，而於九十五年十月十二日拘
提甲○○、乙○○到案。甲○○、乙○○到案後坦承殺害江文和
、陳雅婷，並帶同警員至宜蘭縣頭城鎮縣○○里山區（
即明山寺第四十四號電線桿附近）尋獲白骨一具，警方報請台灣
宜蘭地方法院檢察署檢察官會同檢驗員、法醫師相驗後，經DNA
鑑定結果，確認死者為陳桂勝、曾梅珠之親生女陳雅婷。甲○○
、乙○○另帶同警員至宜蘭縣頭城鎮大溪國小旁省道台二線一二
七公里處草叢內，尋獲渠等所丟棄之江文和所有 OKWAP牌行動電
話手機一支、陳雅婷所有 DBTEL牌行動電話手機一支等情。因而
維持第一審論處被告等共同連續殺人罪刑（甲○○處無期徒刑，
褫奪公權終身，乙○○處有期徒刑十八年）之判決，駁回檢察官
及被告等在第二審之上訴，固非無見。
惟查：(一)、有罪之判決書，應將法院依職權認定之事實，詳記於
事實欄，然後於理由內逐一說明其憑以認定之證據，使事實與理
由兩相一致，始稱適法；倘若理由說明與卷內證據資料不相符合
，即屬判決理由矛盾，其判決當然為違背法令。原判決理由欄一
以原判決事實欄所載之犯罪事實，迭據被告二人於警詢、偵訊、
第一審及原審審理中坦承不諱，為其論罪證據之一，然乙○○於
警詢時否認持刀殺被害人江文和（見相字第一九九號卷第二四八
、二五五、二五七頁），乙○○於原審亦否認持刀殺人（見原審
卷第九十九頁）；甲○○於原審亦否認係蓄意殺人，辯稱原來想
要教訓被害人而已等語（見原審卷第九十九頁），足見原判決上
開理由之說明，與卷內資料不盡相符，有判決理由矛盾之違法。
(二)、按刑事審判上之共同被告，係為訴訟經濟等原因，由檢察官
或自訴人合併或追加起訴，或由法院合併審判所形成，其間各別
被告及犯罪事實仍獨立存在。故共同被告對於其他共同被告之案
件而言，為被告以外之第三人，本質上屬於證人，為確保被告對
證人之詰問權，證人於審判中，應依法定程序，到場具結陳述，
並接受被告之詰問，其陳述始得作為認定被告犯罪事實之判斷依
據。刑事訴訟法於九十二年二月六日經總統公布增訂第二百八十
七條之二規定：「法院就被告本人之案件調查共同被告時，該共
同被告準用有關人證之規定。」，並於同年九月一日施行，本件
原判決以被告二人之陳述，互為對方犯罪之證據，惟第一審及原
審未依上開規定，適用人證之調查程序，使共同被告立於證人之
地位而為陳述，致有不當剝奪其等對於證人之正當詰問權（被告
二人於九十五年十月十七日偵查中，固曾以證人身分具結作證，
但檢察官係以隔離訊問之方式訊問，並未進行交互詰問程序），
其踐行之訴訟程序難謂適法。(三)、被告等犯罪後刑法第二十八條
共同正犯之範圍，已修正限縮於共同實行犯罪行為者始成立共同
正犯，排除陰謀犯、預備犯之共同正犯，自屬行為後法律有變更
，原判決就此未說明應如何適用新舊法，已有未合，而第一審判
決已說明應適用修正前刑法第二十八條之規定，原判決理由欄八
竟謂第一審係適用修正後刑法第二十八條，經核並無不合云云，
亦有疏誤。檢察官及被告等上訴意旨指摘原判決違法，尚非全無
理由，應認有發回更審之原因。
據上論結，應依刑事訴訟法第三百九十七條、第四百零一條，判
決如主文。
中　　華　　民　　國　九十六　年　　十　　月   十八   日
                      最高法院刑事第八庭
                          審判長法官  陳　正　庸
                                法官  賴　忠　星
                                法官  林　開　任
                                法官  宋　　　祺
                                法官  石　木　欽
      本件正本證明與原本無異
                                      書  記  官
中　　華　　民　　國　九十六　年　　十　　月  二十二  日
                                                   Ｍ
